ACORDAO-COMPLETO-2355099

ACÓRDÃO 2097/2019 ATA 34/2019 - PLENÁRIO

VISTOS, relatados e discutidos estes autos em que se aprecia recurso de reconsideração interposto por Ana Zuleide Barroso da Silva, professora da Universidade Federal de Roraima (UFRR) , contra o Acórdão 2102/2018-TCU-Plenário, por meio do qual o tribunal julgou suas contas irregulares e a condenou ao pagamento de débito e multa em razão de prejuízo ao erário decorrente do seu afastamento da UFRR para participar de curso de doutorado na Universidade de Brasília (UnB) cuja titulação foi anulada administrativamente, por plágio da tese doutorado;
ACORDAM os Ministros do Tribunal de Contas da União, reunidos em Sessão do Plenário, diante das razões expostas pelo Relator, em:
9.1. com fundamento no arts. 32, inciso I, e 33 da Lei 8.443/1992, conhecer e dar provimento ao presente recurso de reconsideração, para:
9.1.1. anular o Acórdão 2102/2018-TCU-Plenário, retornando os autos ao relator a quo;
9.1.2. determinar o sobrestamento desta TCE até o trânsito em julgado dos processos que discutem a validade do título de doutorado da recorrente nas esferas judicial e administrativa;
9.1.3. solicitar à UnB que informe ao TCU o resultado da nova comissão instituída por determinação da justiça federal, no âmbito do processo 0001352-47.2014.4.01.4200/RR, para apurar a ocorrência de plágio na tese de doutorado defendida por Ana Zuleide Barroso da Silva;
9.1.4.determinar à unidade de origem que adote as providencias necessárias ao acompanhamento dos processos administrativo e judicial que tratam da matéria, com vistas ao prosseguimento do presente feito tão logo eles sejam concluídos
9.2. dar ciência deste acórdão à recorrente.

Recurso de reconsideração interposto contra acórdão por meio do qual o tribunal julgou suas contas irregulares e a condenou ao pagamento de débito e multa em razão de prejuízo ao erário decorrente do seu afastamento da UFRR para participar de curso de doutorado na Universidade de Brasília (UnB) cuja titulação foi anulada administrativamente, por plágio da tese doutorado.

Universidade Federal de Roraima.

3. Recorrente: Ana Zuleide Barroso da Silva (XXX.277.032-XX).

13.1. Ministros presentes: José Mucio Monteiro (Presidente), Walton Alencar Rodrigues, Benjamin Zymler, Raimundo Carreiro, Ana Arraes, Bruno Dantas (Relator) e Vital do Rêgo.
13.2. Ministro-Substituto convocado: Augusto Sherman Cavalcanti.
13.3. Ministros-Substitutos presentes: Marcos Bemquerer Costa e André Luís de Carvalho.

BRUNO DANTAS

Ministro-Substituto Marcos Bemquerer Costa.

Cuidam os autos de recurso de reconsideração interposto por Ana Zuleide Barroso da Silva (peça 56) , professora da Universidade Federal de Roraima (UFRR) , contra o Acórdão 2102/2018-TCU-Plenário (peça 38) , ratificado, em sede de embargos de declaração, pelo Acórdão 2408/2018-TCU-Plenário (peça 50) .
A presente Tomada de Contas Especial foi instaurada em cumprimento ao Acórdão 659/2016-TCU-Plenário, proferido no bojo do processo de Representação (TC-Processo 018.756/2014-0, apenso) , em razão de prejuízo ao erário decorrente do afastamento da recorrente de suas atividades na UFRR para participar de curso de doutorado na Universidade de Brasília (UnB) cuja titulação foi anulada administrativamente, por plágio da tese doutorado.
A deliberação recorrida, relatada pelo Ministro-Substituto Marcos Bemquerer Costa, apresentou o seguinte teor:
"9.1. com base nos arts. 1º, inciso I, 16, inciso III, alíneas b e c, 19, caput, e 23, inciso III, da Lei 8.443/1992, julgar irregulares as contas de Ana Zuleide Barroso da Silva, condenando-a ao pagamento das quantias abaixo especificadas, atualizadas monetariamente e acrescida dos juros de mora, calculados a partir das correspondentes datas até a data da efetiva quitação, nos termos da legislação em vigor, fixando-lhe o prazo de 15 (quinze) dias, a contar do recebimento da notificação, para que comprove, perante o Tribunal (art. 214, inciso III, alínea a, do Regimento Interno/TCU) , o recolhimento da dívida à Universidade Federal de Roraima:
	Valor (R$) 
	Data de ocorrência

	4.157,13
	1º/9/2008

	4.157,13
	1º/10/2008

	4.157,13
	3/11/2008

	3.246,68
	1º/4/2009

	4.638,12
	4/5/2009

	4.638,12
	1º/6/2009

	7.735,06
	1º/7/2009

	7.256,62
	1º/7/2010

	5.289,00
	2/8/2010

	5.289,00
	1º/9/2010

	5.289,00
	1º/10/2010

	5.289,00
	1º/11/2010

	10.274,00
	1º/12/2010

	7.781,50
	3/1/2011

	5.289,00
	1º/2/2011

	5.574,75
	1º/3/2011

	3.531,55
	1º/4/2011

9.2. aplicar a Ana Zuleide Barroso da Silva a multa prevista no art. 57 da Lei 8.443/1992, no valor de R$ 15.000,00 (quinze mil reais) , fixando-lhe o prazo de 15 (quinze) dias, a contar da notificação, para que comprove, perante o Tribunal, o recolhimento da dívida ao Tesouro Nacional (art. 214, inciso III, alínea a, do Regimento Interno/TCU) , atualizada monetariamente desde a data deste Acórdão até a data do efetivo recolhimento, se for paga após o vencimento, na forma da legislação em vigor;
9.3. autorizar, caso requerido, nos termos do art. 26 da Lei 8.443/1992, o parcelamento das dívidas indicadas nos subitens 9.1 e 9.2 acima em até 36 (trinta e seis) parcelas mensais e sucessivas, sobre as quais incidirão os correspondentes acréscimos legais (débito: atualização monetária e juros de mora; multa: atualização monetária) , esclarecendo à responsável que a falta de pagamento de qualquer parcela importará no vencimento antecipado do saldo devedor, sem prejuízo das demais medidas legais;
9.4. autorizar, desde logo, a cobrança judicial das dívidas a que se refere este Acórdão, caso não atendida a notificação, nos termos do art. 28, inciso II, da Lei 8.443/1992;
9.5. remeter cópia deste Acórdão à Procuradoria da República no Estado de Roraima, com fundamento no art. 16, § 3º, da Lei 8.443/1992 c/c o § 7º do art. 209 do Regimento Interno do TCU (grifos acrescidos) .
1.2. Contra o acórdão supra, foram opostos embargos de declaração, os quais foram rejeitados (Acórdão 2408/2018-TCU-Plenário) ."
Admitido o processamento do recurso, porquanto preenchidos os requisitos previstos no art. 33 da Lei 8.443/1992, conferi efeito suspensivo aos itens 9.1, 9.2 e 9.4 do acórdão recorrido em (peça 64) .
Instruído o presente feito, faço reproduzir, com os ajustes que julgo pertinentes, o exame técnico e o encaminhamento oferecidos pela Secretaria de Recursos deste Tribunal (peça 71) , que contou com a anuência do corpo diretivo da unidade (peça 72) e do Ministério Público junto ao TCU (peça 73) :
"EXAME DE MÉRITO
Delimitação
4. Constitui objeto do recurso definir se:
a) não houve afastamento integral da recorrente;
b) a existência de recurso administrativo na UnB implica no sobrestamento do trâmite deste processo no TCU.
6. Do afastamento integral da recorrente
6.1. A recorrente aduz que não houve seu afastamento integral da UFRR, com base nos seguintes argumentos:
6.2. Segundo o acórdão recorrido, houve o afastamento integral da recorrente na UFRR, para cursar doutorado, nos seguintes períodos:
	Tipo de Afastamento
	Período
	1. Portaria

	Integral
	1º/8/2008 a 30/11/2008
	Portaria 039/2008/PRPPG, de 18 de junho de 2008 (peça 16, p. 57) 

	Integral
	9/4/2009 a 30/7/2009
	Portaria 27/2009/PRPPG, de 26 de março de 2009 (peça 16, p. 58) 

	Integral
	1º/7/2010 a 8/4/2011
	Portaria 77/2010/PRPPG, de 27 de julho de 2010 (peça 16, p. 59) 

6.3. Quanto ao período de 1º/8/2008 a 30/11/2008, a recorrente observa que foi designada para missão de trabalho para os dias compreendidos entre 5/8/2008 a 7/8/2008.
6.4. Demais disso, observa que o aludido período foi postergado para o ano de 2009, nos termos da Portaria 27/2009. Contudo, tal afastamento também não ocorreu na realidade, nos termos da Portaria 77/2010, a qual alterou este afastamento para 2010.
6.5. Por fim, quanto ao período entre 1º/7/2010 a 8/4/2010, este também não deve prosperar, isto porque a recorrente permaneceu executando suas funções normalmente, razão pela qual se tem irretorquível o fato de jamais ter gozado afastamento integral.
6.6. Assim, o argumento de ressarcir o Erário pelo período de afastamento integral cai por terra, e, por via de consequência, deve ser afastada qualquer multa ou imposição de pena para a pessoa do recorrente.
Análise:
6.7. O certo é que existem as Portarias de Afastamento 039/2008/PRPPG, de 18 de junho de 2008 (peça 16, p. 57) , 27/2009/PRPPG, de 26 de março de 2009 (peça 16, p. 58) e 77/2010/PRPPG, de 27 de julho de 2010 (peça 16, p. 59) .
6.8. Pois bem. O fato de constar a autorização (e não a designação) de afastamento para missão de trabalho entre os dias 5/8/2008 a 7/8/2008 (peça 56, p. 9) não infirma o teor da Portaria de Afastamento 039/2008/PRPPG, que é cristalina e expressa ao conferir afastamento integral à recorrente no período de 1º/8/2008 a 30/11/2008.
6.9. Quanto ao argumento de que a Portaria 27/2009 teria postergado para o ano de 2009 o afastamento previsto na Portaria 039/2008, observa-se que não assiste razão à recorrente. De fato, aquela portaria prorrogou (e não postergou) o afastamento anterior. É dizer: ao afastamento anterior, foi acrescido novo afastamento integral de 9/4/2009 a 30/7/2009.
6.10. A Portaria 77/2010 não alterou o período do afastamento da recorrente para 2010, mas, isto sim, alterou o caráter do afastamento, que passou a ser integral de 1/7/2010 a 8/4/2011.
6.11. Demais disso, se, no período de 1º/7/2010 a 8/4/2011, a recorrente permaneceu exercendo suas funções normalmente, cabe observar que todos os atos praticados no aludido período foram ilegítimos, eis que a interessada estava afastada integralmente de suas funções na UFRR, conforme portarias de afastamento encaminhadas pela própria Universidade.
6.12. Nesse sentir, opina-se pela rejeição dos argumentos apresentados pela recorrente.
7. Da existência de recurso administrativo na UnB
7.1. A recorrente aduz que a existência de recurso na UnB implicaria no sobrestamento do feito no TCU, com base nos seguintes argumentos:
7.2. Em diversas oportunidades a recorrente advogou a tese de que a presente demanda deve ser sobrestada, em razão da inexistência de trânsito em julgado tanto na esfera administrativa quanto na judicial. Assim, não se pode dizer que existe decisão conclusiva por parte da UnB.
Análise:
7.3. Conforme aduzido pela recorrente, o argumento apresentado não é novo, já tendo sido enfrentado por esta Corte de Contas no seguinte sentido (voto do Acórdão 2408/2018-TCU-Plenário) :
29. A embargante reiterou ainda a necessidade de sobrestar esta Tomada de Contas Especial até o julgamento da ação originária 0001352-47.2014.4. 01.4200. Como sói ocorrer neste processo, esse requerimento não passou desavisado na decisão atacada. Ao contrário, recebeu a negativa de forma exaustivamente motivada, conforme se depreende do Voto que sustentou o Acórdão 2102/2018-TCU-Plenário:
'27. A servidora aduz ainda que este processo de Tomada de Contas Especial deveria ser sobrestado até que haja o trânsito em julgado de decisões judiciais por ela propostas.
28. Preliminarmente, ressalto que a tese da independência das instâncias está pacificada no magistério jurisprudencial desta Corte ao assentar que não haveria litispendência entre processos em curso neste Tribunal e aqueles que estão em andamento na Justiça, haja vista que o TCU tem jurisdição própria e privativa sobre as pessoas e matérias sujeitas à sua competência constitucional e legal. Essa interpretação acerca da independência de instâncias tem sido acolhida pelo Poder Judiciário (v. Mandados de Segurança 21.948-RJ, 21.708-DF e 23.625-DF, todos do STF; MS 7080-DF, MS 7138-DF e MS 7042-DF, do STJ) .
29. Em específico, esclareço que o Mandado de Segurança 0002068-40.2015.4.01.4200, com pedido liminar, foi impetrado pela professora contra ato supostamente abusivo e ilegal de lavra da Reitora da UFRR, relativo à expedição da Portaria 202/GR da UFRR, que a exonerou do Cargo de Diretora do Centro de Ciências Administrativas e Econômicas daquela Universidade. O pedido de antecipação dos efeitos da tutela foi indeferido, tendo a servidora interposto o Agravo de Instrumento 0030582-90.2015.4.01.0000/RR contra essa decisão (peça 23, p. 8-9) .
30. Consulta realizada ao sítio eletrônico do TRF/1ª, por parte da minha assessoria, informa que: a) o Agravo de Instrumento 0030582-90.2015.4.01.0000/RR não foi conhecido (Decisão de 20/3/2017) ; b) em 7/7/2016, a segurança foi denegada, tendo ocorrido o trânsito em julgado.
31. O outro processo judicial de autoria da servidora que toca o tema em análise refere-se aos autos 1352-47.2014.4.01.4200, que cuida da Ação Ordinária ajuizada por Ana Zuleide Barroso da Silva, com requerimento de antecipação dos efeitos da tutela, em face da Fundação Universidade de Brasília - FUB, com pedido liminar de imediata suspensão dos efeitos da decisão proferida no procedimento administrativo UnB, instituído para apurar denúncia de plágio em tese de doutorado apresentada pela autora. A decisão inicial negou a antecipação dos efeitos da tutela pretendida pela requerente (peça 19) .
32. Irresignada, a servidora interpôs o Agravo de Instrumento 0029290-07.2014.4.01.0000, em 29/5/2014, que foi indeferido nos termos da decisão de 4/3/2015, inserta à peça 18.
33. Nada obstante, a servidora manejou outro recurso, o Agravo de Instrumento 012812-84.2015.4.01.0000, autuado em 19/3/2015, em que alega supostos fatos novos referentes à competência da comissão sindicante para cassação do seu diploma de doutoramento. O recurso não foi conhecido pelo desembargador integrante do TRF/1ª Região, conforme decisão de 17/3/2017.
34. Ainda no processo 1352-47.2014.4.01.4200, foi proferida a seguinte decisão de mérito em 30/1/2017 (grifos acrescidos) :
'II - FUNDAMENTOS
 (...) 
Não cabe a este Juízo, que sequer tem capacidade técnica para tal, adentrar no mérito do ato administrativo e na própria autonomia universitária, proferindo juízo de valor acerca do ato de cassação do diploma, especialmente quando não constatada ilegalidade ou abuso de poder na prática do ato administrativo.
 (...) 
Ocorre que a cassação definitiva do diploma dependia da ratificação do ato pelo Reitor, conferindo eficácia no plano executivo à deliberação colegiada da CPP, órgão de competência deliberativa, como elucidado no Parecer 00010/2015/CONT/PFFUB/PGF/AGU (fls. 414/416) . Sendo assim, não conhecer do recurso interposto pela autora, configura, ao meu entender, cerceamento ao direito de defesa, pois como reconhecido pela própria FUB, o ato administrativo de cassação do diploma somente se perfectibilizou com a manifestação de vontade do Magnífico Reitor.
Contudo, em que pese a argumentação trazida na exordial, tal circunstância vigorosamente não tem o condão de macular todo o procedimento administrativo, cuja tramitação, como já ressaltado, obedeceu ao devido processo legal.
III - Dispositivo
Diante do exposto julgo parcialmente procedente o pedido e extingo o feito com resolução de mérito nos termos do art. 487, I, do CPC, para determinar que a FUB, superando o óbice da preclusão/intempestividade, conheça do recurso interposto pela autora em face da Resolução da Reitoria n 0128/2015 e prossiga em seu exame como bem de direito. Ficam, pois, válidos os atos praticados até a interposição do recurso, inclusive o ato do Magnifico Reitor da UNB que deliberou pela cassação do diploma outrora outorgado.'
35. Contra essa decisão, a servidora opôs embargos de declaração, que foram conhecidos e parcialmente providos (em 31/7/2017) , para 'esclarecer que o recurso a ser analisado deve ser aquele interposto pela autora em face da Resolução da Reitoria 0128/2015 (fls. 417/432) , respeitado o disposto no Estatuto e Regimento Interno da FUB, bem como na Lei 9.784/99.'
36. Como se percebe, apesar de determinar que o Reitor apreciasse o recurso da servidora, manteve-se hígido o ato de cassação do diploma da interessada e assentou-se não caber àquele Juízo adentrar o mérito do ato administrativo, fazendo deferência ainda à regra da autonomia universitária.
37. Diante desse contexto, creio que não seja o caso de arquivar e tampouco sobrestar o julgamento desta Tomada de Contas Especial, porquanto ato de cassação do diploma de doutora da responsável permanece em vigor, não tendo sido revogado ou invalidado pela reitoria da UnB, até este momento processual, ou ainda anulado pelo Poder Judiciário.
38. De mais a mais, em deferência à tese da independência das instâncias já assentada alhures, não se afigura razoável que o processo desta Corte fique sobrestado aguardando a solução de diversos processos e recursos aviados pela servidora junto ao Poder Judiciário.'
7.4. Nesse quadro, opina-se pela rejeição dos argumentos apresentados pela recorrente, eis que, conforme lição supra, não é o caso de arquivar e tampouco sobrestar o julgamento desta Tomada de Contas Especial, porquanto o ato de cassação do diploma de doutora da responsável permanece em vigor, não tendo sido revogado ou invalidado pela reitoria da UnB, até este momento processual, ou ainda anulado pelo Poder Judiciário.
CONCLUSÃO
8. Ex positis, conclui-se que:
a) houve afastamento integral da recorrente;
b) a existência de recurso administrativo na UnB não implica no sobrestamento do trâmite deste processo no TCU.
8.1. Assim, é de se opinar pela negativa de provimento do presente recurso de reconsideração.
PROPOSTA DE ENCAMINHAMENTO
9. Isto posto, submetem-se os autos à consideração superior, propondo-se, com fulcro no art. 32, I, da Lei 8.443/1992, que esta Corte de Contas:
a) conheça do recurso de reconsideração e, no mérito, negue-lhe provimento;
b) cientifique a recorrente e os demais interessados do acórdão que vier a ser prolatado, ressaltando-se que o relatório e o voto que o acompanharem podem ser consultados no endereço www.tcu.gov.br/acordaos, no dia seguinte ao de sua oficialização."
	É o relatório.

8.1. Paulo Nicholas de Freitas Nunes (OAB-AL 5.076) e outros e outros, representando Ana Zuleide Barroso da Silva.

Subprocurador-Geral Paulo Soares Bugarin.

TOMADA DE CONTAS ESPECIAL DECORRENTE DE CONVERSÃO DE REPRESENTAÇÃO. PROFESSORA QUE SE AFASTOU DE SEU CARGO EFETIVO PARA PARTICIPAR DE CURSO DE DOUTORADO. TÍTULO ANULADO POR PLÁGIO NA TESE. DANO AO ERÁRIO. IRREGULARIDADE NAS CONTAS, COM DÉBITO E MULTA. RECURSO DE RECONSIDERAÇÃO. INADEQUAÇÃO DA INVOCAÇÃO DO PRINCÍPIO DA INDEPENDÊNCIA DAS INSTÂNCIAS. INVALIDAÇÃO DA DECISÃO ADMINISTRATIVA QUE ANULOU O TÍTULO ACADÊMICO DA RECORRENTE PELA JUSTIÇA FEDERAL. INSUBSISTÊNCIA DO PRESSUPOSTO QUE ENSEJOU A CONDENAÇÃO DA RECORRENTE. CONHECIMENTO E PROVIMENTO DO RECURSO DE RECONSIDERAÇÃO PARA ANULAR A DECISÃO A QUO. SOBRESTAMENTO DOS AUTOS ATÉ QUE HAJA DECISÃO DEFINITIVA E IMUTÁVEL ACERCA DA VALIDADE OU NÃO DO DOUTORADO DA RECORRENTE. A independência das instâncias se aplica quando mais de um órgão tem competência para julgar, sob enfoques diferentes, os mesmos fatos e condutas. Não cabe invocar o princípio da independência das instâncias quando a resolução de questão que compete a outro órgão apreciar é um pressuposto para a atuação do TCU.

TOMADA DE CONTAS ESPECIAL (TCE)

Secretaria de Recursos (Serur); Secretaria de Controle Externo de Tomada de Contas Especial (SecexTCE).

Em julgamento, recurso de reconsideração interposto por Ana Zuleide Barroso da Silva, professora da Universidade Federal de Roraima (UFRR) , contra o Acórdão 2102/2018-TCU-Plenário, por meio do qual o tribunal julgou suas contas irregulares e a condenou ao pagamento de débito e multa em razão de prejuízo ao erário decorrente do seu afastamento da UFRR para participar de curso de doutorado na Universidade de Brasília (UnB) cuja titulação foi anulada administrativamente, por plágio da tese doutorado.
Nesta oportunidade, a recorrente alega que: a) a existência de recurso administrativo na UnB, ainda pendente de julgamento, bem como de ações judiciais não transitadas em julgado implicaria o sobrestamento do trâmite deste processo; b) nunca teria se afastado integralmente das suas atividades na UFRR. 
Após examinar as razões recursais, a Secretaria de Recursos (Serur) concluiu que não foram trazidos elementos suficientes para alterar a deliberação recorrida, razão pela qual, com a concordância do Ministério Público junto ao TCU, propõe o conhecimento e o não provimento do apelo recursal.
Preliminarmente, ratifico o despacho exarado no sentido de que o presente recurso merece ser conhecido, porquanto preenche os requisitos de admissibilidade previstos nos arts. 32, inciso I, e 33 da Lei 8.443/1992.
Quanto ao mérito, discordo da análise empreendida pela secretaria especializada e corroborada pelo Ministério Público junto ao TCU (MPTCU) , pelos motivos que passo a expor. 
Noto que, em suas diversas manifestações nos autos, a recorrente sempre arguiu a necessidade de sobrestamento destes autos até o trânsito em julgado da decisão administrativa da UnB que caçou seu título de doutorado e dos processos judiciais por ela ajuizados para discutir essa decisão. 
Em todas elas, inclusive na manifestação da Serur, tal alegação foi refutada, com base, essencialmente, em dois argumentos: a suposta incidência do princípio da independência das instâncias e o fato de que, a despeito de estar pendente a análise de recurso pela UnB, a decisão que anulou o título de doutorado da recorrente não havia sido suspensa ou anulada por decisão judicial ou administrativa.
Nesse sentido, transcrevo as seguintes considerações do relator a quo, consignadas no voto condutor do decisum recorrido: 
 "27. A servidora aduz ainda que este processo de Tomada de Contas Especial deveria ser sobrestado até que haja o trânsito em julgado de decisões judiciais por ela propostas. 
28. Preliminarmente, ressalto que a tese da independência das instâncias está pacificada no magistério jurisprudencial desta Corte ao assentar que não haveria litispendência entre processos em curso neste Tribunal e aqueles que estão em andamento na Justiça, haja vista que o TCU tem jurisdição própria e privativa sobre as pessoas e matérias sujeitas à sua competência constitucional e legal. Essa interpretação acerca da independência de instâncias tem sido acolhida pelo Poder Judiciário (v. Mandados de Segurança 21.948-RJ, 21.708-DF e 23.625-DF, todos do STF; MS 7080-DF, MS 7138-DF e MS 7042-DF, do STJ) .
29. Em específico, esclareço que o Mandado de Segurança 0002068-40.2015.4.01.4200, com pedido liminar, foi impetrado pela professora contra ato supostamente abusivo e ilegal de lavra da Reitora da UFRR, relativo à expedição da Portaria 202/GR da UFRR, que a exonerou do Cargo de Diretora do Centro de Ciências Administrativas e Econômicas daquela Universidade. O pedido de antecipação dos efeitos da tutela foi indeferido, tendo a servidora interposto o Agravo de Instrumento 0030582-90.2015.4.01.0000/RR contra essa decisão (peça 23, p. 8-9) . 
30. Consulta realizada ao sítio eletrônico do TRF/1ª, por parte da minha assessoria, informa que: a) o Agravo de Instrumento 0030582-90.2015.4.01.0000/RR não foi conhecido (Decisão de 20/3/2017) ; b) em 7/7/2016, a segurança foi denegada, tendo ocorrido o trânsito em julgado.
31. O outro processo judicial de autoria da servidora que toca o tema em análise refere-se aos autos 1352-47.2014.4.01.4200, que cuida da Ação Ordinária ajuizada pela Sra. Ana Zuleide Barroso da Silva, com requerimento de antecipação dos efeitos da tutela, em face da Fundação Universidade de Brasília - FUB, com pedido liminar de imediata suspensão dos efeitos da decisão proferida no procedimento administrativo UnB, instituído para apurar denúncia de plágio em tese de doutorado apresentada pela autora. A decisão inicial negou a antecipação dos efeitos da tutela pretendida pela requerente (peça 19) . 
32. Irresignada, a servidora interpôs o Agravo de Instrumento 0029290-07.2014.4.01.0000, em 29/5/2014, que foi indeferido nos termos da decisão de 4/3/2015, inserta à peça 18.
33. Nada obstante, a servidora manejou outro recurso, o Agravo de Instrumento 012812-84.2015.4.01.0000, autuado em 19/3/2015, em que alega supostos fatos novos referentes à competência da comissão sindicante para cassação do seu diploma de doutoramento. O recurso não foi conhecido pelo desembargador integrante do TRF/1ª Região, conforme decisão de 17/3/2017. 
34. Ainda no processo 1352-47.2014.4.01.4200, foi proferida a seguinte decisão de mérito em 30/1/2017 (grifos acrescidos) :
'II - FUNDAMENTOS
 (...) 
Não cabe a este Juízo, que sequer tem capacidade técnica para tal, adentrar no mérito do ato administrativo e na própria autonomia universitária, proferindo juízo de valor acerca do ato de cassação do diploma, especialmente quando não constatada ilegalidade ou abuso de poder na prática do ato administrativo.
 (...) 
Ocorre que a cassação definitiva do diploma dependia da ratificação do ato pelo Reitor, conferindo eficácia no plano executivo à deliberação colegiada da CPP, órgão de competência deliberativa, como elucidado no Parecer n. 00010/2015/CONT/PFFUB/PGF/AGU (fls. 414/416) . Sendo assim, não conhecer do recurso interposto pela autora, configura, ao meu entender, cerceamento ao direito de defesa, pois como reconhecido pela própria FUB, o ato administrativo de cassação do diploma somente se perfectibilizou com a manifestação de vontade do Magnífico Reitor.
Contudo, em que pese a argumentação trazida na exordial, tal circunstância vigorosamente não tem o condão de macular todo o procedimento administrativo, cuja tramitação, como já ressaltado, obedeceu ao devido processo legal.
III - Dispositivo
Diante do exposto julgo parcialmente procedente o pedido e extingo o feito com resolução de mérito nos termos do art. 487, I, do CPC, para determinar que a FUB, superando o óbice da preclusão/intempestividade, conheça do recurso interposto pela autora em face da Resolução da Reitoria n 0128/2015 e prossiga em seu exame como bem de direito. Ficam, pois, válidos os atos praticados até a interposição do recurso, inclusive o ato do Magnifico Reitor da UNB que deliberou pela cassação do diploma outrora outorgado.' 
35. Contra essa decisão, a servidora opôs embargos de declaração, que foram conhecidos e parcialmente providos (em 31/7/2017) , para 'esclarecer que o recurso a ser analisado deve ser aquele interposto pela autora em face da Resolução da Reitoria n. 0128/2015 (fls. 417/432) , respeitado o disposto no Estatuto e Regimento Interno da FUB, bem como na Lei 9.784/99.'
36. Como se percebe, apesar de determinar que o Reitor apreciasse o recurso da servidora, manteve-se hígido o ato de cassação do diploma da interessada e assentou-se não caber àquele Juízo adentrar o mérito do ato administrativo, fazendo deferência ainda à regra da autonomia universitária.
37. Diante desse contexto, creio que não seja o caso de arquivar e tampouco sobrestar o julgamento desta Tomada de Contas Especial, porquanto ato de cassação do diploma de doutora da responsável permanece em vigor, não tendo sido revogado ou invalidado pela reitoria da UnB, até este momento processual, ou ainda anulado pelo Poder Judiciário.
38. De mais a mais, em deferência à tese da independência das instâncias já assentada alhures, não se afigura razoável que o processo desta Corte fique sobrestado aguardando a solução de diversos processos e recursos aviados pela servidora junto ao Poder Judiciário." 
Considero equivocados, todavia, ambos os argumentos utilizados para afastar a alegação em comento. 
No que diz respeito à independência das instâncias, trata-se de princípio que estabelece, basicamente, que uma mesma conduta pode ser apreciada nas esferas penal, civil e administrativa de forma independente, não havendo, em regra, vinculação entre essas três esferas, uma vez que a perspectiva e o bem jurídico tutelado por cada uma delas é diferente. 
O princípio em questão deve ser invocado, portanto, quando mais de um órgão tem competência para julgar os mesmos fatos sob enfoques diferentes. Essa não é a situação do caso em análise, no qual cabe à UnB decidir sobre a validade do doutorado da recorrente e, uma vez invalidado o título acadêmico, compete ao TCU avaliar a repercussão dessa decisão no que diz respeito aos afastamentos remunerados concedidos à servidora. 
A decisão administrativa da UnB no sentido de anular o título da recorrente, matéria sobre a qual não compete ao TCU se pronunciar, traz, como efeitos jurídicos indiretos, o dever de reparar o prejuízo ao erário decorrente da remuneração recebida durante o afastamento para participar do curso de doutorado. Esse prejuízo é pressuposto, nos termos do art. 5º da Instrução Normativa-TCU 71/2012, para a instauração da Tomada de Contas Especial. Por decorrência lógica, se a decisão administrativa for reformada, com a consequente insubsistência da anulação do título acadêmico, não haverá dano nem, por conseguinte, razão para o seguimento destes autos.
 Assim, a atuação do TCU neste caso está diretamente atrelada ao deslinde do processo administrativo da UnB, sendo incabível a invocação do princípio da independência das instancias para justificar o prosseguimento desta TCE enquanto a anulação do título de doutorado da recorrente estiver sendo objeto de discussão em processo judicial ou administrativo. 
Quanto ao fundamento de que, até o momento, a decisão não teria sido suspensa ou anulada, entendo que, por segurança jurídica e até por bom senso, tal fato não seria suficiente para justificar o prosseguimento desta TCE. 
Ora, enquanto a invalidação do título de doutorado da recorrente ainda estiver sendo questionada administrativa ou judicialmente, o pressuposto para a continuidade desta TCE não estará formado. Isso porque havendo a possibilidade de alteração ou anulação da decisão da UnB, corre-se o risco da própria razão de existir destes autos simplesmente desaparecer, não fazendo sentido nos pronunciarmos sobre as consequências de uma decisão que não é definitiva e imutável. 
Ainda que assim não fosse, conforme a ementa abaixo transcrita, o Tribunal Regional Federal da 1ª Região, em recente decisão proferida em 19/6/2019 nos autos do processo 1352-47.2014.4.01.4200 (peça 74) , deu provimento à apelação interposta pela ora recorrente para anular a cassação do seu título doutorado: 
	"ADMINISTRATIVO.  ENSINO SUPERIOR. PROGRAMA DE DOUTORADO INTER-INSTITUCIONAL. RELAÇÕES INTERNACIONAIS. DENÚNCIA DE PLÁGIO ACADÊMICO. CASSAÇÃO DO DIPLOMA.  PROCESSO ADMINISTRATIVO. COMISSÃO PROCESSANTE. AUSÊNCIA DE AFINIDADE COM O TEMA. VIOLAÇÃO AO DEVIDO PROCESSO LEGAL.  SENTENÇA REFORMADA. 
1. À semelhança do ocorre nas questões relativas a concurso público, a possibilidade de intervenção do Poder Judiciário para fins de substituição meritória do ato administrativo referente à avaliação da validade e qualidade do trabalho elaborado em tese de doutoramento deve ficar restrita a hipóteses excepcionais, nas quais se verifique a manifesta ilegalidade da decisão substituída.
2. Demonstrada ocorrência de vício insanável na constituição da comissão instituída para apurar a ocorrência de plágio acadêmico na obra da autora, porquanto integrada por profissionais que não possuem qualificação acadêmica na área objeto de estudo da tese de doutorado ora questionada (Relações Internacionais) , deve ser reconhecida a nulidade do processo administrativo, por inobservância do devido processo legal. 
3. Apelação da parte autora a que se dá provimento para determinar à Fundação Universidade de Brasília que constitua nova comissão, integrada por profissionais com competência bastante para avaliar a tese da autora, observando-se o contraditório e a ampla defesa."
Diante disso, até que sobrevenha nova decisão da UnB, não se tem mais o pressuposto que ensejou a condenação da recorrente por meio do Acórdão 2102/2018-TCU-Plenário, o qual deve ser anulado.
Por oportuno, aproveito para consignar que, mesmo que confirmada a invalidação do título de doutorado da recorrente, tenho dúvidas acerca da correção da decisão recorrida, pois, a princípio, considero que não foi dada nestes autos a melhor interpretação para o art. 96-A, §§ 5º e 6º, da Lei 8.112/1990, in verbis:
Art. 96-A.  O servidor poderá, no interesse da Administração, e desde que a participação não possa ocorrer simultaneamente com o exercício do cargo ou mediante compensação de horário, afastar-se do exercício do cargo efetivo, com a respectiva remuneração, para participar em programa de pós-graduação stricto sensu em instituição de ensino superior no País. 
 (...) 
§ 5o Caso o servidor venha a solicitar exoneração do cargo ou aposentadoria, antes de cumprido o período de permanência previsto no § 4o deste artigo, deverá ressarcir o órgão ou entidade, na forma do art. 47 da Lei no 8.112, de 11 de dezembro de 1990, dos gastos com seu aperfeiçoamento.                      
§ 6o Caso o servidor não obtenha o título ou grau que justificou seu afastamento no período previsto, aplica-se o disposto no § 5o deste artigo, salvo na hipótese comprovada de força maior ou de caso fortuito, a critério do dirigente máximo do órgão ou entidade."
Com base nesses dispositivos, instaurou-se a presente TCE com vistas a devolução das remunerações mensais percebidas pela professora durante os períodos em que ficou afastada de suas atividades para cursar o doutorado. No entanto, a meu ver, não está claro que tais dispositivos deem margem para essa interpretação. 
Os §§ 5º e 6º acima transcritos, ao estabelecerem a obrigatoriedade de ressarcimento dos gastos com o aperfeiçoamento, não determinam a devolução da remuneração recebida pelo servidor com o afastamento, o que seria totalmente desarrazoado, dado, inclusive, ao caráter alimentar dessa verba. Parece-me claro que, na realidade, a norma se refere a despesas relacionadas diretamente com o custeio do aperfeiçoamento, como bolsas ou ajudas de custo. Não fosse assim, o legislador teria dito expressamente que o servidor deverá ressarcir os "gastos com a sua remuneração" em vez de dizer "os gastos com seu aperfeiçoamento".
De qualquer sorte, tal questão poderá ser melhor avaliada no futuro, caso haja a confirmação da anulação do título, hipótese na qual entendo cabível avaliar a possibilidade de levantar se a UFRR incorreu em algum gasto com o curso de doutorado da recorrente, providência sobre a qual caberá ao relator a quo decidir, considerando eventualmente as ponderações ora consignadas. 
Nesse contexto, cabe dar provimento ao presente recurso, para anular o acórdão impugnado, retornando os autos ao relator a quo, e determinar o sobrestamento desta TCE até o trânsito em julgado dos processos que discutem a validade do título de doutorado da recorrente nas esferas judicial e administrativa. 
Outrossim, cabe solicitar à UnB que informe ao TCU o resultado da nova comissão instituída para apurar a ocorrência de plágio na tese de doutorado da recorrente em cumprimento à decisão da justiça federal, bem como ordenar à unidade de origem que adote as providências necessárias ao acompanhamento dos processos administrativo e judicial que tratam da matéria, com vistas ao prosseguimento do presente feito tão logo eles sejam concluídos. 
	Ante o exposto, voto por que o Tribunal adote o Acórdão que ora submeto à deliberação deste Colegiado.
TCU, Sala das Sessões Ministro Luciano Brandão Alves de Souza, em 4 de setembro de 2019.
Ministro BRUNO DANTAS 
Relator